臺灣高等法院刑事判決
109年度醫上訴字第2號
    上  訴  人
    即  被  告  林秉樺



    選任辯護人  周政憲律師
                王志超律師
上列上訴人即被告因違反醫師法等案件，不服臺灣臺北地方法院
108年度醫訴字第4號，中華民國109年5月7日第一審判決（起訴
案號：臺灣臺北地方檢察署108年度偵字第10117號），提起上訴
，本院判決如下：
    主  文
原判決除傷害部分外，撤銷。
林秉樺犯醫師法第二十八條前段之非法執行醫療業務罪，處有期
徒刑陸月，如易科罰金，以新臺幣壹仟元折算壹日。未扣案之犯
罪所得新臺幣壹仟元沒收，於全部或一部不能沒收或不宜執行沒
收時，追徵其價額。
    事  實
一、林秉樺明知未取得合法醫師資格，不得擅自執行醫療業務，
    竟基於違反醫師法之犯意，自民國106年3月6日起，在臺北
    市○○區○○○路○段00巷00○0號住處內，成立工作室，以「美國
    ACA脊髓認證醫師」之名義，號稱專業之整脊、骨盆矯正，
    為前來求診之不特定患者，從事中醫傷科推拿之醫療業務；
    並基於詐欺取財之犯意，於107年7月15日下午4時30分許，
    吳娟娟以產後骨盆變大為由前往就診時，林秉樺佯以為吳娟
    娟推拿骨盆，將可使其骨盆或臀圍縮小，使吳娟娟陷於錯誤
    ，先行支付診療費新臺幣（下同）1,000元，林秉樺則先以
    皮尺測量吳娟娟之臀圍，訛報較實際臀圍大之尺寸（93公分
    ）後，再使吳娟娟側躺，林秉樺以其膝蓋壓住吳娟娟骨盆側
    邊（髖關節處），再以其身體之重量施力於吳娟娟之髖骨2
    側，力道漸近加重，刺激髖關節周圍之穴道，致吳娟娟當場
    覺得骨盆及腰部酸痛；施壓推拿完畢後，林秉樺再以皮尺測
    量吳娟娟之臀圍，並報以實際尺寸（86公分），使吳娟娟誤
    認林秉樺前開推拿骨盆之舉，確實達到骨盆或臀圍縮小之療
    效，林秉樺即以此方式非法執行醫療業務。
二、案經吳娟娟之夫楊名曜訴由臺灣臺北地方檢察署檢察官偵查
    起訴。
    理  由
壹、程序部分：
一、審理範圍：
    被告被訴傷害罪部分，原審諭知公訴不受理，檢察官及被告
    均未上訴，不在本院審理範圍，核先敘明。
二、證據能力：
    本院援引之下列證據資料（包含供述證據、文書證據等），
    並無證據證明係公務員違背法定程序所取得；又經本院審認
    結果，尚無顯有不可信之情況與不得作為證據之情形，本院
    審酌上開證據資料製作時之情況，且無違法不當及證明力明
    顯過低之瑕疵，且均經本院於審理期日提示予檢察官、被告
    及其委任之辯護人辨識而為合法調查，自均有證據能力。
貳、實體部分：
一、認定被告犯罪事實所憑證據及理由：
  ㈠上揭事實，業據被告於本院審理時坦承不諱，核與證人即被
    害人吳娟娟於原審審理時之證述情節，互核相符；此外，並
    有被告印製「美國ACA脊髓認證醫師」名片1紙附卷可稽（他
    卷第6頁）。
  ㈡次按醫師法第28條所稱之醫療業務，係指以治療、矯正或預
    防人體疾病、傷害、殘缺為目的，所為之診察、診斷及治療
    ；或基於診察、診斷結果以治療為目的，所為處方、用藥、
    施術或處置等行為全部或一部的總稱。而「推拿」依其性質
    、目的區分為2類，其一為「中醫傷科推拿」，乃指以治療
    疾病、矯正殘缺為目的，經過診察程序、由中醫師於醫療機
    構所執行，依據中醫之經絡理論，經辨證論治後，在體表特
    定穴位施以各種手法或配合某些肢體活動，其力量深入筋骨
    關節，以恢復或改善身體機能的醫療方法，即係以矯正、治
    療人體疾病及傷害為目的，其力量深入筋骨關節，操作不當
    ，易引起骨骼神經的傷害，具有高度危險性，是以「推拿」
    係屬醫療行為，應由醫事人員為之；另一為「傳統整復推拿
    」，係以單純運用手技對人體肌肉骨骼施以物理性刺激，以
    紓解筋骨、消除疲勞為目的，所為之不得涉及醫療行為及宣
    稱醫療效能之調理行為；至「整脊」係矯治病理狀態之脊椎
    疾病為目的，經專業評估後依據診斷結果，所為之推拿等相
    關手法運用之治療或處置，係屬醫療行為等（衛生福利部10
    8年5月15日衛部法字第00000000號函、行政院衛生署署授藥
    字100年6月14日第0000000000號函示意旨參照）。被告自承
    有宣稱經其推拿骨盆後，可使骨盆或臀圍縮小等語（原審醫
    訴卷第36頁），是被告既係以矯正骨盆大小為目的，經診察
    後，再施以推拿，參諸前揭函釋說明，被告所為手技、按壓
    ，自屬「中醫傷科推拿」之醫療行為。
  ㈢綜上，足認被告前揭自白與事實相符，堪予採信。本案事證
    明確，被告違反醫師法等犯行洵堪認定，應予依法論科。
二、論罪科刑：
  ㈠核被告所為，係犯醫師法第28條前段之非法執行醫療業務罪
    及刑法第339條第1項之詐欺取財罪。
  ㈡按刑事法若干犯罪行為態樣，本質上原具有反覆、延續實行
    之特徵，立法時既予特別歸類，定為犯罪構成要件之行為要
    素，則行為人基於概括之犯意，在密切接近之一定時、地持
    續實行之複次行為，倘依社會通念，於客觀上認為符合一個
    反覆、延續性之行為觀念者，於刑法評價上，應僅成立一罪
    ，學理上所稱「集合犯」之職業性、營業性或收集性等具有
    重複特質之犯罪均屬之（最高法院95年度台上字第1079號判
    決意旨參照）。醫師法第28條所謂「醫療業務」，係指以醫
    療行為為職業者而言，乃以延續之意思，反覆實行同種類之
    行為為目的之社會活動，當然包含多數之行為，是該條所謂
    之執行醫療業務，立法本旨即包含反覆、延續執行醫療行為
    之意，縱多次為眾病患為醫療行為，雖於各次醫療行為完成
    時，即已構成犯罪，然於刑法評價上，則以論處單純一罪之
    集合犯為已足（最高法院100年度台上字第5169號刑事判決
    意旨參照）。被告自106年3月6日起，在前址工作室內，所
    為非法執行醫療業務之犯行，係以相同之方式持續進行其醫
    療業務，乃係基於同一目的，反覆為同種行為，在行為概念
    上，縱有多次執行醫療業務之舉措，依上開說明，仍應以集
    合犯之實質上一罪評價較為合理，僅論以一罪。
  ㈢又被告以一行為而觸犯非法執行醫療業務、詐欺取財等罪名
    ，為想像競合犯，應依刑法第55條規定從一重論以醫師法第
    28條前段之非法執行醫療業務罪處斷。
  ㈣本案被告無刑法第59條規定適用：
　　按犯罪之情狀顯可憫恕，認科以最低度刑仍嫌過重者，得酌
    量減輕其刑，為刑法第59條所明定。又刑法第59條規定犯罪
    情狀可憫恕者，得酌量減輕其刑，固為法院依法得自由裁量
    之事項，然非漫無限制，必須犯罪另有特殊之原因與環境，
    在客觀上足以引起一般同情，認為即予宣告法定低度刑期尤
    嫌過重者，始有其適用。是為此項裁量減刑時，必須就被告
    全部犯罪情狀予以審酌在客觀上是否有足以引起社會上一般
    人之同情，而可憫恕之情形，始稱適法（最高法院88年度台
    上字第6683號判決意旨參照）。蓋此旨在避免嚴刑峻罰，法
    內存仁，俾審判法官得確實斟酌個案具體情形，妥適裁量，
    務期裁判結果，臻致合情、合理、合法之理想。本院審酌被
    告違法執行醫療業務，併有向被害人訛稱療效，所為本案犯
    罪手段、情節，殊難認有何特殊原因或堅強事由，客觀上足
    以引起一般人同情而有情堪憫恕或特別可原諒之處，自無量
    處醫師法第28條前段最低有期徒刑6月仍嫌過重之情形，不
    符刑法第59條規定，自無該條規定適用。辯護人主張被告有
    情堪憫恕情形云云，自不足採。
  ㈤公訴意旨雖僅論被告非法執行醫療業務之行為，漏未論及刑
    法第339條第1項之詐欺取財罪；惟此部分與前開非法執行醫
    療業務之起訴事實為裁判上一罪之關係，自為法院審判效力
    所及，法院於審理時，亦當庭諭知被告另涉犯刑法339條第1
    項之詐欺取財罪，促請被告及辯護人一併答辯及辯護，已充
    分保障被告之訴訟上防禦權，此部分自應為起訴效力所及，
    本院自得併予以審判。
三、撤銷改判之理由及量刑：
  ㈠原審審理後，認被告犯罪事證明確，予以論罪科刑，固非無
    見。惟查：按刑罰之量定，固屬法院自由裁量之職權行使，
    惟刑事審判之量刑，旨在實現刑罰權之分配的正義，故法院
    對科刑判決之被告量刑，應符合罪刑相當原則，使罰當其罪
    ，以契合人民之法律感情。此所以刑法第57條明定科刑時應
    審酌一切情狀，尤應注意該條所列各款情形，以為科刑輕重
    之標準（最高法院95年度台上字第1779號判決意旨參照）。
    再法院對於被告之量刑，亦應受比例原則與平等原則等一般
    法律原則之支配，以期達成客觀上之適當性、相當性與必要
    性之價值要求；且行為人犯後悔悟之程度，亦攸關於法院判
    決量刑之審酌。查被告於本院準備程序、審理時業已坦認本
    案犯行，堪認已有悔悟之心，是其犯後態度與原審判決時難
    謂相同，原審就此未及審酌，顯與本院審酌科刑之情狀有所
    不同，刑度難謂允當。被告上訴意旨原否認罪犯罪，其上訴
    雖無理由；惟原判決既有上揭之瑕疵，自應由本院就原判決
    除傷害部分外予以撤銷改判。
  ㈡爰審酌醫師法嚴格禁止未取得合法醫師資格之人擅自執行醫
    療業務，並對違反者處以刑事處罰，其目的除保障合法取得
    醫師資格之人執業權利外，更係保障社會大眾得以在安全無
    虞之醫療環境下，接受經過國家嚴格培訓篩選而取得合法資
    格醫師之醫療服務，並確保醫療體系健全與發展，從而違法
    執行醫療業務，並向被害人訛稱療效，而詐取診療費，應予
    非難，然審酌被告於本院審理時已認罪，兼衡被告目前患有
    左側支氣管或肺惡性腫瘤（第四期）、不便於行（見本院卷
    第79、80頁，診斷診明書），並已終止對外所有執業行為等
    一切情狀，量處有期徒刑6月，併諭知易科罰金之折算標準
    。
  ㈢沒收部分：
    被告因違反執行醫療業務而自被害人處詐得之1,000元，係
    被告因本案犯罪之違法行為所得，雖未扣案，仍應依修正後
    刑法第38條之1第1項、第3項規定沒收，並諭知於全部或一
    部不能沒收或不宜執行沒收時，追徵其價額。
據上論斷，應依刑事訴訟法第369條第1項前段、第364條、第299
條第1項前段，醫師法第28條第1項，刑法第11條前段、第339 條
第1項、第55條、第41條第1項前段、第38條之1第1項前段、第3
項，刑法施行法第1條之1第1項，判決如主文。
本案經檢察官陳弘杰提起公訴，檢察官蔡顯鑫到庭執行職務。
中　　華　　民　　國　　110 　年　　1 　　月　　14　　日
                  刑事第一庭    審判長法　官  李釱任
                                      法　官  崔玲琦
                                      法　官  梁耀鑌
以上正本證明與原本無異。
如不服本判決，應於收受送達後20日內向本院提出上訴書狀，其
未敘述上訴之理由者並得於提起上訴後20日內向本院補提理由書
（均須按他造當事人之人數附繕本）「切勿逕送上級法院」。
                                      書記官  宗志強
中　　華　　民　　國　　110 　年　　1 　　月　　14　　日
附錄：本案論罪科刑法條全文
醫師法第28條
未取得合法醫師資格，執行醫療業務者，處 6 個月以上 5 年以
下有期徒刑，得併科新臺幣 30 萬元以上 150 萬元以下罰金。
但合於下列情形之一者，不罰：
一、在中央主管機關認可之醫療機構，於醫師指導下實習之醫學
    院、校學生或畢業生。
二、在醫療機構於醫師指示下之護理人員、助產人員或其他醫事
    人員。
三、合於第11條第1項但書規定。
四、臨時施行急救。
中華民國刑法第339條
（普通詐欺罪）
意圖為自己或第三人不法之所有，以詐術使人將本人或第三人之
物交付者，處 5 年以下有期徒刑、拘役或科或併科 50 萬元以
下罰金。
以前項方法得財產上不法之利益或使第三人得之者，亦同。
前二項之未遂犯罰之。